【裁判字號】    97,消債更,334
【裁判日期】    971231
【裁判案由】    更生事件
【裁判全文】
臺灣新竹地方法院民事裁定           97年度消債更字第334號
聲  請  人  甲○○
                        之6
上列當事人因消費者債務清理事件聲請更生，本院裁定如下：
    主  文
聲請駁回。
聲請費用由聲請人負擔。
    理  由
一、「按聲請更生或清算不合程式或不備其他要件者，法院應以
    裁定駁回之，但其情形可以補正者，法院應定期間先命補正
    」；「債務人與金融機構協商成立者，不得聲請更生或清算
    。但因不可歸責於己之事由，致履行顯有重大困難者，不在
    此限」；「本條例施行前，債務人依金融主管機關協調成立
    之中華民國銀行公會會員辦理消費金融案件無擔保債務協商
    機制與金融機構成立之協商，準用前項之規定」，消費者債
    務清理條例（下稱消債條例）第8條、第151條第5項、第6項
    分別定有明文。準此，債務人如於消債條例施行前，已利用
    金融主管機關協調成立之中華民國銀行公會會員辦理消費金
    融案件無擔保債務協商機制，與金融機構成立協商，即須依
    約清償債務，僅於其後發生情事變更，在清償期間收入或收
    益不如預期，致該方案履行困難甚或履行不能，且因不可歸
    責於己之事由所致，始能聲請更生或清算，至如認該協商方
    案履行有其他不適當情形，即應再循協商途徑謀求解決，不
    得逕依消債條例聲請更生，蓋該債務清償方案係經債務人行
    使程序選擇權而與債權人締結之債務清理契約，其即應受該
    契約之拘束，且消債條例更生之規範目的，係在維持債務人
    基本生活之情況下，於債務人之能力範圍內盡力清償債務，
    非謂債務人得任意利用債務清理程序減輕債務，因此，為避
    免債務人針對已成立之協商方案任意毀諾，濫用更生或清算
    之債務清理程序，須債務人於協商成立後因不可歸責於己之
    事由，致其無法履行原定清償方案，始例外得依消債條例聲
    請更生或清算。
二、聲請意旨略以：債務人於高中就學期間，因家境不好，擔任
    外場工做人員自給自足，期間須繳交學費生活開銷之際，即
    開始申辦信用卡周轉，父母親因故離異，債務人雖歸父親監
    護，但仍不時資助生活，但母親於93年間罹患甲狀腺癌，債
    務人遂與姐姐以信用卡預借現金，母親因無法工作，家中租
    屋及水點雜支均由債務人及姐姐負擔。債務人95年總收入為
    234145元，惟簽約後無預警失業，苦撐5個月，於96年2月無
    力繳納協商10300元，嗣96年3月20始到職工作，並與中國信
    託商業銀行協議月繳5000元，富邦銀行月繳1000元，華南銀
    行月繳1000元，惟其他債權銀行並不同意重新協商，大眾銀
    行應於96年10月1日向法院申請強制扣薪，因全家開銷均仰
    賴債務人，面對龐大金融機構債務問題，壓力甚感沉重，為
    此，爰依法提出本件更生之聲請等語。
三、經查：
  （一）債務人於消債條例施行前之95年6月間，業就其積欠各
        金融機構之無擔保債務，利用金融主管機關協調成立之
        中華民國銀行公會會員辦理消費金融案件無擔保債務協
        商機制，與各債權銀行成立協商，約定自95年7月起，
        按年息6.88％，分100期，每月10228元依各債權銀行債
        權金額比例清償債務，業已清償5期，有協議書及還款
        計劃書在卷可稽，堪可認定。
  （二）債務人主張其於95年6月與最大債權銀行達成債務協商
        ，每月還款10228元後遂遭不預警失業，勉力繳納5期至
        96年2月後遂予毀諾云云，依債務人所提之勞工保險被
        保險人投保資料表，雖債務人於95年9月至96年2月無投
        保資料，然觀諸債務人所提之薪資轉帳存褶明細可知95
        年9月，債務人尚有23000元之收入來源，其降並未續提
        供存褶明細供本院參酌外，自96年3月起迄今，債務人
        已有固定收入來源，96年5、6、7、9、12月之收入更高
        達3萬餘元，惟其存褶明細顯示均無存款情形下，顯見
        債務人於積欠債務期間，亦未改善收支運用習慣，主觀
        顯有自陷不能清償之虞之過失，難認有何積極清償處理
        債務之誠意，且消債條例之立法目的，係為使不幸陷入
        經濟困境之人得以清理債務、重建生活，並在清理過程
        中能保有符合人性尊嚴之最低基本生活，而非維持債務
        人過去慣常之寬逸生活，是上開生活費用債務人仍應盡
        力節省開支，攢賸不必要雜項支出，以為支付債務。且
        如債務人所陳目前每月平均收入尚為24000元，扣除債
        務人每月生活費用以行政院公佈97年臺灣省最低生活費
        用為9,829元 (已包含食、衣、住、行及育、樂所有之
        支出)為計算基準，超過此金額部分顯不足採外，債務
        人確有能力繼續屢約以為償債，無任何無法履行協商之
        不可歸責事由存在。
    (三)按扶養程度，應按受扶養權利者之需要，與負扶養義務
        者之經濟能力及身分定之，民法第1119條定有明文。債
        務人陳稱其父曾啟雄每月領有殘障補助4000元、母李淑
        華未領有任何年金，本院審查其父曾啟雄名下尚有2筆
        坐落新竹市○○段○○段之土地供處分，是否其父達不
        能維持生活者，已有疑義，況縱其父、母有扶養之必要
        ，每月生活費用應以行政院公佈97年臺灣省最低生活費
        用為9,829元 (已包含食、衣、住、行及育、樂所有之
        支出)為計算基準，在由其子女共3名均分 (其弟曾鄔勝
        係77年3月2日生，已成年，亦應負擔扶養父母費用)，
        是有關其父之撫養費為每月1943元﹝ (0000-0000)/3=
        1943﹞，母之扶養費為3276元﹝9829/3=3276﹞，此部
        分之生活費用均已含括所有必要支出，是債務人再提出
        房賃契約以為每月房租之支出證明顯屬重覆。此外，債
        務人復未舉證證明其於協商成立後有何經濟狀況重大變
        更，或發生不可歸責於己之事由，致履行協商顯有重大
        困難之情事而毀諾，則其聲請更生自屬無據。至債務人
        陳稱大眾銀行於96年10月1日向法院聲請強制扣薪部分
        ，然此債務關係係在協商前即已存在，本屬其可預見，
        尚非協商後不可歸責之事由，況債務人於衡量自身經濟
        狀況後，既仍同意還款計劃，自應考量籌措資金來源之
        規劃，縱其每月收入清償協商還款後，已不敷支付日常
        生活基本開銷，亦屬債務人協商時可得預見，均不可於
        協商後將此部分歸諸於無法履行協商之不可歸責事由。
四、綜上所述，債務人於協商成立後，難認有何不可歸責於己之
    事由，致履行協商顯有重大困難，其聲請更生與前開規定不
    符，自應予駁回，爰裁定如主文。
中    華    民    國    97    年    12    月    31    日
                  民事第二庭    法  官    彭淑苑
上為正本係照原本作成。
如不服本裁定，應於裁定送達後10日內，以書狀向本院提出抗告
，並繳納抗告費新臺幣1千元。
中    華    民    國    97    年    12    月    31    日
                                書記官    王恬如


司法院資訊處製作；財團法人民間司法改革基金會備份。
